【裁判字號】    92,上易,99
【裁判日期】    920513
【裁判案由】    清償借款
【裁判全文】
臺灣高等法院臺中分院民事判決      九十二年度上易字第九九號
      上  訴  人  合作金庫銀行股份有限公司
      法定代理人  甲○○
      訴訟代理人  丙○○
                  乙○○
      被  上訴人  張瑋庭原名.
右當事人間請求清償借款事件，上訴人對於中華民國九十一年十二月三十一日臺灣臺
中地方法院第一審判決（九十一年度訴字第三七二三號），提起上訴，本院判決如左
：
      主      文
原判決廢棄。
被上訴人應給付上訴人新臺幣壹佰萬元，及自民國八十七年七月十九日起，至清償日
止，按年息百分之九點七五計算之利息；及自民國八十七年八月二十日起至清償日止
，逾期在六個月以內者，按上開利率百分之十，逾期超過六個月以上者，按上開利率
百分之二十計算之違約金。
第一、二審訴訟費用均由被上訴人負擔。
      事實及理由
一、被上訴人經合法通知，未於言詞辯論期日到場，經核無民事訴訟法第三百八十六
    條所列各款之情形，爰依上訴人之聲請，由其一造辯論而為判決。又台中市第一
    信用合作社（以下簡稱台中一信）經財政部指定中央存款保險股份有限公司接管
    ，該公司接管後並報經財政部九十年九月十四日台財融（三）字第○九○三○○
    ○一四九號函核准，同意自該日起由上訴人概括承受台中一信之全部營業及資產
    負債，並簽訂概括讓與承受契約。因此台中一信之有關債權與債務，均歸上訴人
    ，合先說明。
二、上訴人主張：訴外人劉麗珠邀同被上訴人為連帶保證人，於民國八十四年七月十
    九日向台中一信借款一百萬元，並約定利息按年利率十點二五計算（已調整按年
    息百分之九點七五），逾期在六個月以內者，按上開利率百分之十，超過六個月
    者，按上開利率百分之二十加付違約金，清償日期為八十七年七月十九日。詎劉
    麗珠自八十七年七月十九日即不付利息，本金亦不清償等情，本於連帶保證之法
    律關係，求為命被上訴人給付上訴人一百萬元，及自八十七年七月十九日起至清
    償日止，按年利率百分之九點七五計算之利息，並自八十七年八月二十日起至清
    償日止，在六個月以內者，按上開利率百分之十，超過六個月者，按上開利率百
    分之二十計算之違約金之判決。
三、被上訴人於準備程序及所具答辯狀則以：系爭借款期間三年，屆期被上訴人曾向
    上訴人之前手台中一信表明不同意續保。台中一信雖曾發支付命令，惟被上訴人
    異議後，台中一信亦未繳裁判費而遭駁回，被上訴人係就定有期限之債務為保證
    ，債權人允許主債務人劉麗珠延期清償，且未於借款期限內對被上訴人為審判上
    之請求，依民法第七百五十五條、第七百五十二條之規定，被上訴人免負保證責
    任。又上訴人於九十年九月十四日始承受台中一信之系爭債權，則對於八十七年
    十二月間台中一信之支付命令債權，並無債權人之身份亦無代位行使之條件，其
    請求自無理由等語，資為抗辯。
四、上訴人就其主張之事實，業據提出借據，戶籍謄本，交易明細表，授信約定書，
    放款本金轉帳借方傳票等為證。被上訴人亦承認為訴外人劉麗珠任連帶保證人及
    在借據與約定書上簽名，惟以上開前詞為抗辯。茲就被上訴人之抗辯分述如左：
  1.經查，本件上訴人雖於九十一年九月間再對被上訴人聲請發支付命令，為被上訴
    人聲明異議而有本件訴訟，惟查此部分為上訴人概括承受台中一信之債權、債務
    後所採取之追償行為，而上訴人之前手台中一信，對本件借款，確曾於八十七年
    十二月三十日向原審法院聲請對訴外人（即借款之主債務人）劉麗珠及被上訴人
    發支付命令，經原審法院以八十八年度促字第三三二四號核發支付命令，其中劉
    麗珠部分未異議而確定，有調取之該支付命令案卷可稽。台中一信並已對劉麗珠
    聲請強制執行，且以本件借款有房屋供抵押擔保，債權人為節省訴訟費用，因此
    暫未對聲明異議之被上訴人進行訴訟，前案乃因台中一信未繳裁判費而被駁回，
    亦有原審法院八十八年訴字第一五八二號清償借款卷可按。上訴人於概括承受台
    中一信之債權債務後，再對被上訴人為求償，依法並無不合。且上訴人於概括承
    受台中一信之債權、債務後，始有權為本件之求償行為，被上訴人以上訴人承受
    在後，無權對八十八年間之支付命令債權行使權利云云，自屬無據。
  2.又上訴人雖曾於原審法院審理中陳稱，八十七年七月十日有通知劉麗珠及被上訴
    人換約，以展延期限，是同意展延三年，劉麗珠及被上訴人均未辦理展延等語，
    惟查其本意乃係台中一信同意劉麗珠及被上訴人另立契約為條件，即可允許延展
    三年清償，然劉麗珠及被上訴人並未向台中一信辦理手續，在此情形下，則系爭
    借款之清償期屆至之情況並未變更（八十七年七月十九日屆期）即無被上訴人所
    稱債權人允許主債務人延期清償之情事。被上訴人此部分之抗辯，亦不足取。況
    依被上訴人所簽立之約定書第十一條記載：「如貴社．．．或允許主債務人延期
    清償，均毋需再徵求立約人之同意，立約人仍應負全部債務之連帶保證責任。」
    此項約定係出於兩造自由意思所訂立，並無違背誠信原則或有顯失公平之情事，
    縱認台中一信曾通知劉麗珠與被上訴人換約，已生允許劉麗珠延期清償之效力，
    亦因該項約定，被上訴人不得再以民法第七百五十五條之規定主張免責。至於八
    十八年四月廿一日修正公布，八十九年五月五日施行之民法第七百三十九條之一
    固規定，本節所定保證人之權利，除法律另有規定外，不得預先拋棄。八十八年
    五月五日修正施行之民法債編施行法第三十三條並規定，修正之民法第五百三十
    九條之一之規定，於民法債編修正施行前成立之保證，亦適用之。惟民法債編修
    正施行前就定有期限之債務為保證，保證人預先同意債權人得允許主債務人延期
    清償者，倘債權人係在修正民法第七百三十九條之一施行前允許主債務人延期清
    償，其允許延期清償既在修正規定施行前，即無該修正規定之適用。本件被上訴
    人抗辯上訴人於八十七年七月間允許劉麗珠延期清償云云，其抗辯允許延期清償
    之時間在修正民法第七百三十九條之一施行前，並無該修正規定之適用。
  3.系爭借款，依借據第一條之約定：「借款期間自八十四年七月十九日起至八十七
    年七月十九日止」，此項期間係約定借款人在該期間屆滿時應返還借款。此與保
    證期間（定期保證）係約定保證人於一定期間內為保證者尚有不同。觀之前開借
    據僅有借款期間之記載，並無約定保證人（被上訴人）僅於一定期間內為保證之
    旨自明。被上訴人主張借款期間屆滿，上訴人未於借款期間內對其為審判上之請
    求，依民法第七百五十二條之規定，免負保證責任云云，顯無可採。至於被上訴
    人通知台中一信於借款期滿不願續保，並不能免除其保證責任。
四、綜上所述，上訴人依連帶保證之法律關係，請求被上訴人給付一百萬元，及自民
    國八十七年七月十九日起至清償日止，按年利率百分之九、七五計算之利息，並
    自八十七年八月二十日起，至清償日止，在六個月以內者，按上開利率百分之十
    ，超過六個月者，按上開利率百分之二十計付違約金，依法有據，應予准許。原
    審未予詳究，徒以上訴人允許主債務人延期清償及被上訴人已不同意續任連帶保
    證人等情，而認被上訴人不負連帶保證責任，而為上訴人敗訴之判決，核有未洽
    。上訴為有理由，應由本院廢棄原判決，改判如主文第二、三項所示。此外兩造
    其他攻擊防禦方法，與爭執要旨無關，不逐一論述，並此敘明。
五、據上論結，本件上訴為有理由，應依民事訴訟法第四百五十條、第七十八條、第
    四百六十三條、第三百八十五條第一項前段判決如主文。
中      華      民      國    九十二    年      五      月     十三     日
~B1民事第三庭審判長法  官  陳照德
~B2                法  官  陳成泉
~B3                法  官  蔡王金全
右為正本係照原本作成。
不得上訴。
~B                書記官  呂淑芬
中      華      民      國    九十二    年      五      月     十五     日
                                                                        Ｂ


司法院資訊處製作；財團法人民間司法改革基金會備份。
